臺灣臺南地方法院民事判決　　　　　　　 95年度訴字第436號
原　　　告　乙○○
訴訟代理人　蔡文斌律師
　　　　　　何冠慧律師
　　　　　　王建強律師
被　　　告　辛○○
　　　　　　　　　　　　4樓
　　　　　　壬○○
　　　　　　庚○○
兼上三人共
同訴訟代理　癸○○
被　　　告　甲○○
　　　　　　丁○○
　　　　　　戊○○○
　　　　　　丙○○
上　一　人
訴訟代理人　己○○
被　　　告　卯○○
訴訟代理人　巳○○
　　　　　　辰○○
被　　　告　子○○
　　　　　　　　　　　　號3樓.
　　　　　　丑○○
　　　　　　寅○○
上二人共同
訴訟代理人　午○○
上列當事人間請求分割共有物事件，經本院於民國96年2月7日言
詞辯論終結，判決如下：
    主  文
兩造共有坐落台南縣麻豆鎮○○段八七二地號土地（地目旱、面
積二千零七十二點九一平方公尺）及同段八七三地號土地（地目
建，面積一千四百二十一點四九平方公尺）合併分割如附圖一所
示，即：編號８７２Ａ部分面積壹佰參拾伍點肆平方公尺分歸被
告寅○○取得。編號８７２Ｂ部分面積壹佰參拾伍點肆平方公尺
分歸被告丑○○取得。編號８７２Ｃ部分面積玖拾捌點玖參平方
公尺及編號８７３Ａ部分面積參拾陸點肆柒平方公尺分歸被告辛○○、壬○○、庚○○、癸○○取得，並按應有部分各四分之一
之比例保持共有。編號８７２Ｄ部分面積貳佰伍拾陸點貳貳平方
公尺及編號８７３Ｂ部分面積壹拾肆點伍捌平方公尺分歸被告卯
○○取得。編號８７２Ｅ部分面積貳佰陸拾參點玖壹平方公尺及
編號８７３Ｃ部分面積陸點捌玖平方公尺分歸被告子○○取得。
編號８７２Ｆ部分面積捌佰壹拾壹點捌玖平方公尺及編號８７３
Ｄ部分面積零點肆玖平方公尺分歸原告乙○○取得。編號８７２
Ｈ部分面積貳佰參拾參點貳貳平方公尺及編號８７３Ｇ部分面積
貳佰壹拾柒點零伍平方公尺分歸被告甲○○、戊○○○取得，並
按應有部分甲○○四萬五千零二十七分之一萬六千三百三十四、
戊○○○四萬五千零二十七分之二萬八千六百九十三之比例保持
共有。編號８７２Ｉ部分面積肆拾貳點肆柒平方公尺及編號８７
３Ｈ部分面積參佰壹拾玖點陸肆平方公尺分歸被告丁○○取得。
編號８７２Ｇ部分面積玖拾伍點肆柒平方公尺及編號８７３Ｅ部
分面積壹佰肆拾玖點參捌平方公尺平方公尺留為通路，並分歸兩
造按如附表所示之應有部分比例保持共有。
訴訟費用新台幣肆萬捌仟玖佰壹拾陸元由兩造按如附表所示應負
擔訴訟費用之金額負擔。
    事實及理由
一、本件被告丁○○、甲○○、戊○○○、卯○○經合法通知，
    被告丁○○未於言詞辯論期日到場，被告甲○○、戊○○○
    、卯○○未於最後言詞辯論期日到場，經核無民事訴訟法第
    386條各款所列之情形，爰依原告之聲請，由其一造辯論而
    為判決。
二、原告主張：
  (一)聲明：除訴訟費用之負擔外，如主文所示。
  (二)坐落台南縣麻豆鎮○○段872地號土地（地目旱、面積2072.
    91平方公尺）、同段873地號土地（地目建、面積1421.49
    平方公尺）（下稱系爭土地）為其與被告所共有，兩造應有
    部分如附表所示。又系爭土地兩造並無不分割之約定，亦無
    不能分割之情形，惟因迄今尚無法達成協議分割，爰依法請
    求判決合併分割。
  (三)系爭土地位在麻豆交流道特定區計畫範圍內，土地使用分區
    為農業區，自民國64年間起即為共有之狀態，依農業發展條
    例第16條第1項第4款之規定，得分割為單獨所有。系爭土地
    位在麻豆鎮永淨寺南側、文衡廟東側，目前由各共有人分管
    當中，西北側由原告乙○○分管，土地上種植文旦樹，872
    號土地東側分別有被告卯○○等四人及壬○○等四人所共有
    之老舊未保存登記之房屋，872號土地西南、873號土地西北
    有一條寬約二公尺之現有巷道，供被告丙○○出入通行，被
    告甲○○等三人共有舊式未保存登記房屋及圍牆位在872 號
    土地該巷道以南、873號土地西側，873號土地東側則有被告
    丙○○之未保存登記房屋。由於系爭二筆土地毗鄰，共有人
    相同且大部分共有人之應有部份均相同，雖然被告甲○○在
    872號土地及873號土地之應有部分分別為1/16、1/32，被告
    丁○○為1/16、3/16，被告戊○○○為1/8、1/32，但被告
    甲○○、丁○○、戊○○○等三人為一家人，故二筆土地仍
    以合併分割為宜，況該二筆土地已由共有人依合併後之面積
    分管使用多年，為能符合分管現狀，避免拆屋及清除地上農
    作物之損失，原告希望能按共有人應有權利範圍折算面積合
    併分割如附圖一所示，又預留道路寬四公尺，長約六十公尺
    。
三、被告主張：
　(一)被告卯○○主張：原則上同意原告所提出如附圖一所示之分
    割方案，惟依據道路交通安全規則第38條第1項第1款第2目
    之規定，汽車全寬不得超過2.5公尺，又依道路交通標誌標
    線號誌設置規則第181條之規定，如道路寬度6公尺則已可設
    置雙向車道，部分縣市○○○巷弄道路停車管理自治條例並
    規定，路寬6公尺者已可單向停車，本件分割參酌其他司法
    實務案例，道路寬度建議為3公尺。
  (二)其餘被告均同意原告所提出如附圖一所示之分割方案。
四、原告主張之上揭事實，業據其提出土地登記簿謄本、戶籍謄
    本、土地使用分區證明書為證，而本件前經本院以95年度營
    調字第18號事件進行調解，因被告不同意原告提出之分割方
    案而調解不成立在案，是系爭土地確實無法達成協議分割無
    訛，自堪信原告之上開主張為真實。
五、按各共有人得隨時請求分割共有物；又共有物之分割方法，
    不能協議決定者，法院得因任何共有人之聲請，命為原物之
    分配，民法第823條第1項前段、第824條第2項第1款分別定
    有明文。本件系爭土地為兩造所共有，雙方既未定有不分割
    之特約，亦無因物之使用目的不能分割情事，茲兩造復不能
    達成分割協議，則原告依民法第823條第1項、第824條第2項
    之規定，訴請被告裁判分割，即有理由，應予准許。
六、又按分割共有物以消滅共有關係為目的，法院裁判分割共有
    土地時，除該土地內，有部分土地因使用目的不能分割（如
    為道路）或部分共有人仍願維持共有關係，或部分當事人因
    繼承關係須就分得之土地保持公同共有者外，應將土地分配
    於各共有人單獨所有。查本件被告辛○○、壬○○、庚○○
    、癸○○以及甲○○、戊○○○分別陳明願意就分得之土地
    維持共有關係，而兩造復表明對於留為道路之部分願維持共
    有關係，則除上開部分之外，應將系爭土地分割為各共有人
    單獨所有。
七、按共有物之分割，應由法院依民法第824命為適當之分配，
    不受當事人主張之拘束。於分割共有物時，法院應參酌當事
    人之聲明、共有物之性質、經濟效用及全體共有人之利益等
    因素公平為之。經查，系爭土地之使用現況如附圖二所示，
    北側及西側均面臨道路，系爭土地上有被告壬○○、甲○○
    、丙○○、卯○○等人所有建物，並有原告乙○○種植柚子
    等情，有原告提出之系爭土地地籍圖謄本可憑，並經本院於
    95年6月23日履勘現場製有勘驗筆錄在卷足稽。依據前述兩
    造占有土地之使用現況、系爭土地面臨道路之情形以及共有
    人意願，依原告所提附圖一之分割方式，將使各共有人取得
    目前占有使用之位置，並均有道路足以通行聯絡，顯然具有
    使用上之便利，並使損害減至最低，是原告所主張之分割方
    案應屬可採。綜上所述，經斟酌兩造應有部分之比例所占之
    面積、各共有人目前使用系爭土地之狀況、分割後之土地均
    面臨道路以供通行之便、各共有人分得後利用分得土地之經
    濟效益及各共有人之意願，本院認依原告所主張如附圖一之
    方案方割，應符合各共有人之全體利益，爰依該方案分割系
    爭土地如主文第一項所示。
八、按法院為終局判決時，應依職權為訴訟費用之裁判，民事訴
    訟法第87條第1項定有明文，爰依職權確定本件訴訟費用額
    為70,356元（裁判費48,916＋複丈費920＋複丈費20,520＝
    70,356）。又本件係因共有物分割之事件涉訟，並判准予分
    割，如由敗訴之被告負擔訴訟費用，顯失公平，爰依民事訴
    訟法第80條之1規定，命勝訴之原告亦按其應有部分比例分
    擔訴訟費用（詳如附表所示）。
九、據上論結，原告之訴為有理由，並依民事訴訟法第385條第1
    項前段、第80條之1、第87條第1項，判決如主文。
中　　華　　民　　國　　96　　年　　2　　月　　27 　　日
                  民事第四庭　　法　官　 高如宜
以上正本係照原本作成
如對本判決上訴，須於判決送達後20日內向本院提出上訴狀
中　　華　　民　　國　　96　　年　　2　　月　　27 　　日
                                書記官　 彭建山
附表：
┌──┬──────┬──────┬──────┬──────┬──────┐
│編號│共有人姓名  │872地號應有 │873地號應有 │分割後道路之│應負擔訴訟費│
│    │            │部分        │部分        │應有部分    │用額(新台幣)│
├──┼──────┼──────┼──────┼──────┼──────┤
│1   │乙○○      │1/4         │1/4         │1/4         │17,589元    │
├──┼──────┼──────┼──────┼──────┼──────┤
│2   │壬○○      │1/96        │1/96        │1/96        │733元       │
├──┼──────┼──────┼──────┼──────┼──────┤
│3   │辛○○      │1/96        │1/96        │1/96        │733元       │
├──┼──────┼──────┼──────┼──────┼──────┤
│4   │庚○○      │1/96        │1/96        │1/96        │733元       │
├──┼──────┼──────┼──────┼──────┼──────┤
│5   │癸○○      │1/96        │1/96        │1/96        │733元       │
├──┼──────┼──────┼──────┼──────┼──────┤
│6   │甲○○      │1/16        │1/32        │1/16        │4,397元     │
├──┼──────┼──────┼──────┼──────┼──────┤
│7   │丁○○      │1/16        │3/16        │1/16        │4,397元     │
├──┼──────┼──────┼──────┼──────┼──────┤
│8   │戊○○○    │1/8         │1/32        │1/8         │8,795元     │
├──┼──────┼──────┼──────┼──────┼──────┤
│9   │丙○○      │5/24        │5/24        │5/24        │14,658元    │
├──┼──────┼──────┼──────┼──────┼──────┤
│10  │卯○○      │1/12        │1/12        │1/12        │5,863元     │
├──┼──────┼──────┼──────┼──────┼──────┤
│11  │子○○      │1/12        │1/12        │1/12        │5,863元     │
├──┼──────┼──────┼──────┼──────┼──────┤
│12  │丑○○      │1/24        │1/24        │1/24        │2,931元     │
├──┼──────┼──────┼──────┼──────┼──────┤
│13  │寅○○      │1/24        │1/24        │1/24        │2,931元     │
└──┴──────┴──────┴──────┴──────┴──────┘
